【裁判字號】    89,上訴,3279
【裁判日期】    891031
【裁判案由】    偽造文書等
【裁判全文】
臺灣高等法院刑事判決                          八十九年度上訴字第三二七九號
    上  訴  人
    即  被  告  鄭培維原名乙.
右上訴人因偽造文書等案件，不服臺灣板橋地方法院八十九年度訴字第七七六號，中
華民國八十九年八月一日第一審判決（起訴案號：臺灣板橋地方法院檢察署八十九年
度偵字第二○三五號）提起上訴，本院判決如左：
    主  文
原判決撤銷。
鄭培維連續行使偽造私文書，足以生損害於公眾及他人，處有期徒刑壹年。
偽造之「甲○○」印章壹顆、變造甲○○身分證上之鄭培維照片壹張、郵政存簿儲金
立帳申請書上之「甲○○」印文枚、郵局提款卡壹張、郵政儲金簿壹本、花旗銀行
信用卡申請書貳紙上偽造之「甲○○」署押各壹枚、中國信託銀行信用卡申請書壹紙
上偽造之「甲○○」署押壹枚、花旗銀行信用卡貳枚、中國信託銀行信用卡壹枚、如
附表一、附表二所示之第一聯簽帳單共貳拾貳張，及如附表一、附表二所示之第二聯
、第三聯簽帳單上之「甲○○」署押各壹枚（共肆拾肆枚）均沒收。
    事  實
一、鄭培維（原名乙○○，民國八十八年八月二日更名）因逃亡案件，經於民國（下
    同）八十四年六月一日起發布通緝，嗣後復因偽造文書及侵占案，分別於八十六
    年十二月三十日及八十七年九月十日，為臺灣板橋地方法院及臺灣花蓮地方法院
    發布通緝。其於八十六年底在台北縣板橋市○○路某統一超商拾獲甲○○於八十
    六年間在不詳地點遺失之國民身分證一枚，竟意圖冒用甲○○之證件應徵工作、
    申請帳戶及辦理信用卡使用，以規避警方通緝，而將上開身分證侵占入己（侵占
    遺失物犯行迄於八十八年五月十三日為警查獲，已逾一年之追訴權時效）。鄭培
    維於侵占上開身分證後十天，先在其台北縣板橋市某處之租屋處，將甲○○照片
    撕下，換貼自己照片，而變造該身分證，備供日後行使之用，足生損害於甲○○
    本人及戶政機關對於人口管理之正確性。嗣鄭培維另基於行使偽造私文書之概括
    犯意，先於八十七年十二月三十一日中午，至台北市西門町委由不知情之刻印店
    ，偽刻「甲○○」印章一枚，並持上開經變造之身分證及印章，至台北縣板橋市
    ○○路郵局申請開戶，同時蓋用上開偽刻之印章於郵局之立帳申請書上（共三枚
    印文），偽造該紙申請書後，與經變造之身分證一併交由郵局核對，而行使之，
    據以開立第Ｏ五七七八六─八帳號存簿一本及領得提款卡一枚，足以生損害於甲
    ○○本人及郵局之管理正確性；鄭培維復承前開犯意，於八十八年三月初，至台
    北市○○街統一超商應徵工作，明知其無權以甲○○名義製作甲○○個人身家資
    料，竟以甲○○名義填寫新進人員報到資料表一張（無署押）而偽造該紙資料表
    ，交由該店店長表示應徵工作之意而行使之，足以生損害於甲○○本人及統一超
    商對僱用人員管理之正確性，鄭培維再於八十八年三月間某日及八十八年四月二
    十一日，基於前開概括犯意，分別在其工作之台北市○○街統一超商，填寫「花
    旗銀行股份有限公司」（下稱「花旗銀行」）信用卡申請書二張及「中國信託商
    業銀行股份有限公司」（下稱「中國信託銀行」）信用卡申請書一張，均在申請
    人簽名欄內，偽造「甲○○」署名各一枚，並以「甲○○」名義申請信用卡，偽
    造上開信用卡申請書三紙，交由「花旗銀行」台北分行及「中國信託銀行」申請
    信用卡使用，足以生損害於甲○○及上開銀行核發卡片之正確性，致上開銀行均
    陷於錯誤，誤信係甲○○本人申請信用卡而發卡予鄭培維（花旗銀行卡號四五六
    三一八Ｚ000000000號、0000000000000000號信用卡
    ，中國信託銀行卡號四五六三Ｚ00000000000號信用卡）。鄭培維於
    收到信用卡後，旋即於其前開租屋處，在三張信用卡背面分別偽造「甲○○」之
    署名各一枚，先於八十八年三月三十日將「花旗銀行」兩張信用卡辦理開卡起用
    手續；於同年五月二日將「中國信託公司」核發之信用卡辦理開卡起用手續後，
    於八十八年四月、五月間，連續持前揭信用卡至如附表一、附表二所示之特約商
    店出示信用卡並在簽帳單上簽帳人「姓名欄」內，偽造「甲○○」署名（一式三
    聯，共三枚署名），而偽造表示係由「甲○○」消費簽帳證明之簽帳單，交給店
    員而行使之，亦足以生損害於甲○○本人、特約商店及發卡銀行，以此方式向上
    開銀行詐得新台幣（下同）七萬七千二百二十七元（檢察官誤載為四萬一千四百
    二十四元）之財產上不法利益，迄於八十八年五月十三日二十三時四十五分許，
    為警在台北市○○路二五七巷三三號一樓統一超商查獲，並當場扣得變造「甲○
    ○」身分證乙張、鄭培維所有之「甲○○」印章乙枚、郵政儲金簿乙本、郵局提
    款卡乙張、花旗銀行信用卡兩張、中國信託公司信用卡乙張。
二、案經台北市政府警察局中山分局移送台灣板橋地方法院檢察署檢察官偵查起訴。
    理  由
一、訊據上訴人即被告鄭培維就右揭事實，除就刷卡消費否認有詐欺之意圖，辯稱：
    伊並無詐欺之意圖，否則所申請之信用卡應皆刷暴，且伊也有還錢給銀行云云外
    ，其餘事實，均坦承不諱，核與被害人甲○○於警訊時指稱：身分證於八十六年
    間不知何地遺失，該身分證照片已被換過，信用卡及郵局帳戶都不是伊申請領用
    的，亦不認識被告等語（見偵查卷第八頁）相符；又證人即花旗銀行經理王乾德
    於原審訊問時證稱：因被告在卡片背面的簽名和在消費簽帳單上之簽名一樣，特
    約商店無從發現，所以特約商店沒有責任，由發卡銀行負擔風險，特約商店會保
    留一份簽帳單，以另一聯向銀行請款，銀行付款後會保留該聯簽帳單作為憑據等
    語（見原審卷第四十六頁至第四十七頁）明確，又被告鄭培維偽以「甲○○」名
    義，先後向板橋郵局申請郵政儲金帳戶，向中國信託、花旗銀行信用卡等情，復
    有板橋郵局八十八年七月七日000000000─一二一號函附立帳申請書影
    本、交易紀錄、花旗銀行八十八年七月五日（八八）消管第一六七四號函附信用
    卡申請書影本、交易紀錄及中國信託銀行陳報狀所附信用卡申請書影本、交易紀
    錄附卷（見八十九年度偵字第二Ｏ三五號偵查卷第十三頁至第三十七頁）可稽，
    並有中國信託銀行陳報之客戶消費明細表一紙、花旗銀行八十九年七月五日函復
    一紙、花旗銀行卡號四五六三一八Ｚ000000000號、00000000
    00000000號信用卡，八十八年四月二十一日至同年六月二十一日帳單共
    六紙在卷（見原審卷第三十一頁、第五十頁、第五十一頁至第五十六頁）可稽，
    及如事實欄所載之物扣案可證。本件事證明確，被告犯行洵堪認定。雖被告於八
    十八年五月十一日就所申請之花旗銀行卡號四五六三一八Ｚ000000000
    號、0000000000000000號信用卡，均清償花旗銀行六千元之消
    費金額（計一萬二千元），此有花旗銀行帳單二紙附卷（見原審卷第五十一頁、
    第五十五頁）可稽，惟被告於申請上開信用卡之初，即均於信用卡申請書張申請
    人簽名欄內，偽造「甲○○」署名各一枚，並以「甲○○」名義申請信用卡，以
    逃避發卡銀行追償刷卡消費債務，被告為取得不法利益，已至為明確，其事後雖
    清償部分刷卡消費債務，亦無解於被告詐欺犯行之成立，而採為被告有利之認定
    。
二、核被告鄭培維所為，係犯刑法第二百十六條、第二百十條之行使偽造私文書罪、
    同法第二百十六條、第二百十二條行使變造特種文書罪、同法第三百三十九條第
    二項之詐欺得利罪。被告於八十八年三月初，至台北市○○街統一超商應徵工作
    ，以甲○○名義填寫新進人員報到資料表一張而偽造該紙資料表，交由該店店長
    表示應徵工作之意而行使之犯行，雖未據檢察官起訴，惟其與前開犯罪有連續犯
    裁判上一罪之關係，本院應併予審酌。被告偽造署名、印文為偽造私文書之部份
    行為，偽造私文書之低度行為，為行使偽造私文書之高度行為所吸收，不另論罪
    ；被告變造特種文書之低度行為，為行使變造特種文書之高度行為所吸收，亦不
    另論罪。再被告於申請郵局帳戶時，同時行使偽造私文書及變造特種文書，應依
    想像競合犯之規定，從一重之行使偽造文書罪處斷。被告先後多次行使偽造私文
    書及詐欺得利之犯行，均時間緊接，構成要件相同，顯係基於概括犯意為之，各
    依刑法第五十六條連續犯之規定，論以一罪，並加重其刑。其行使偽造私文書及
    詐欺得利罪二罪間，有方法、結果之牽連關係，應依刑法第五十五條規定，從一
    重之行使偽造私文書罪處斷。
三、原審認被告罪證明確，予以論罪科刑，固非無見。惟查：(一)被告係於信用卡申請
    書申請人簽名欄內，偽造「甲○○」署名，並以「甲○○」名義申請信用卡，其
    在信用卡背面的簽名和在消費簽帳單上之簽名一樣，特約商店無從發現，所以特
    約商店就被告刷卡消費沒有責任，應由發卡銀行負擔風險，此已據證人即花旗銀
    行經理王乾德於原審訊問時證述屬實，是特約商店並非陷於錯誤而交付財物，被
    告行為應係以詐術逃避發卡銀行追償刷卡消費債務，屬詐欺得利行為，原審認被
    告行為係構成詐欺取財罪，即有未洽。(二)又申請信用卡所應支付之會員年費，係
    銀行就所屬信用卡用戶使用信用卡所收取之服務代價，與信用卡用戶於特約商店
    消費之簽帳方式不同，僅由銀行於帳單上逕列此筆費用，並未以簽帳單簽帳方式
    由信用卡用戶於簽帳單上簽名以證明消費，是原審就被告所申請之花旗銀行卡號
    四五六三一八Ｚ000000000號、0000000000000000號
    信用卡，帳單所列八十八年四月二十一日主卡會員年費均一千二百元，認亦以簽
    帳單簽帳方式消費，而諭知沒收該二筆年費之第一聯簽帳單二張及第二聯、第三
    聯簽帳單上之「甲○○」署押各一枚（計四枚），亦有不當。被告上訴意旨否認
    有詐欺犯行，並認原判決量刑過重，雖不足取，惟原判決既有上開可議之處，自
    應由本院將之撤銷改判。爰審酌被告為逃避警方通緝，竟變造身分證冒用他人名
    義申請信用卡，並以偽卡消費，破壞國家經濟秩序，及刷卡金額高達七萬六千三
    百七十七元，嗣後僅清償花旗銀行一萬二千元，尚積欠中國信託銀行二萬二千六
    百三十六元，積欠花旗銀行五萬四千五百九十一元，及其犯罪動機、目的、手段
    、品性、生活狀況、智識程度、犯罪所生之損害非輕，及犯罪後坦承部分犯行之
    態度等一切情狀，量處如主文第二項所示之刑。至被告侵占甲○○遺失之身分證
    犯行，因已逾追訴權時效，而公訴人認此部份犯行與行使偽造私文書部分犯行有
    牽連犯裁判上一罪之關係，爰不另為免訴之諭知。
四、扣案偽造之「甲○○」印章一顆、郵政存簿儲金立帳申請書上之「甲○○」印文
    三枚、花旗銀行信用卡申請書二紙上偽造之「甲○○」署押各一枚、中國信託銀
    行信用卡申請書一紙上偽造之「甲○○」署押一枚、如附表一、二所示時地在信
    用卡第二聯、第三聯簽帳單共四十四張上（除被告留存之第一聯外）偽簽之「甲
    ○○」署押各一枚，不問屬於犯人與否，應依刑法第二百十九條沒收。另扣案變
    造身分證上之鄭培維照片一張，及未據扣案，但無證據證明已滅失之如附表一、
    附表二所示時地，由被告偽簽「甲○○」署押之信用卡簽帳單中第一聯屬被告所
    有之偽造私文書計二十二張，均係被告供犯罪所用之物，依刑法第三十八條第一
    項第二款規定宣告沒收。扣案之被告所有郵局提款卡一張、郵政儲金簿一本、「
    花旗銀行」信用卡兩枚、「中國信託銀行」信用卡一枚，係屬被告因犯罪所得之
    物，均依刑法第三十八條第一項第三款宣告沒收。至被告所偽造之郵政存簿儲金
    立帳申請書一紙、新進人員報告資料表、花旗銀行及中國信託銀行信用卡申請書
    三紙及信用卡簽帳單中交由特約商店請款用及付款銀行留存用之另二聯，既已分
    別交付予台北縣板橋市○○路郵局、統一超商股份有限公司、花旗銀行及中國信
    託銀行、特約商店作為申請帳戶、應徵工作、申請信用卡、請款、留存之用，已
    不屬被告所有，爰不宣告沒收（各該偽造之文書上，經偽造之署押及印文，已沒
    收如前），附此敘明。
據上論斷，應依刑事訴訟法第三百六十九條第一項前段、第三百六十四條、第二百九
十九條第一項前段，刑法第五十六條、第二百十六條、第二百十條、第二百十二條、
第三百三十九條第二項、第五十五條、第二百十九條、第三十八條第一項第二款、第
三款、罰金罰鍰提高標準條例第一條前段，判決如主文。
本案經檢察官劉靜婉到庭執行職務。
中    華    民    國    八十九    年        十        月      三十一    日
                            臺灣高等法院刑事第十五庭
                                審判長法  官  房  阿  生
                                      法  官  胡  泉  田
                                      法  官  雷  元  結
右正本證明與原本無異。
如不服本判決應於收受送達後十日內向本院提出上訴書狀，其未敘述上訴之理由者並
得於提起上訴後十日內向本院補提理由書（均須按他造當事人之人數附繕本）。
                                      書記官  梁  雅  華
中    華    民    國    八十九    年        十一      月      二        日
附錄：本案論罪科刑法條全文
刑法第二百十六條：
行使第二百十條至第二百十五條之文書者，依偽造、變造文書或登載不實事項或使登
載不實事項之規定處斷。
刑法第二百十條：
偽造、變造私文書，足以生損害於公眾或他人者，處五年以下有期徒刑。
刑法第二百十二條：
偽造、變造護照、旅券、免許證、特許證及關於品行、能力、服務或其他相類之證書
、介紹書，足以生損害於公眾或他人者，處一年以下有期徒刑，拘役或三百元以下罰
金。
刑法第三百三十九條：
意圖為自己或第三人不法之所有，以詐術使人將本人或第三人之物交付者，處五年以
下有期徒刑、拘役或科或併科一千元以下罰金。
以前項方法得財產上不法之利益或使第三人得之者亦同。
前二項之未遂犯罰之。
附表一
┌──┬─────┬────────┬─────┬──────┬─────┐
│編號│時      間│地            點│金      額│方        式│卡      號│
├──┼─────┼────────┼─────┼──────┼─────┤
│一  │八十八年五│台東縣知本老爺大│六０一九元│偽簽甲○○署│中國信託四│
│    │月七日    │酒店股份有限公司│          │押於一式三聯│五六三０一│
├──┼─────┼────────┼─────┤之簽帳單上交│一００六八│
│二  │同年五月九│台北市興和通訊行│九九八二元│給特約商店而│六六一四七│
│    │日        │                │          │行使之，以表│號信用卡  │
├──┼─────┼────────┼─────┤示付款之意思│總計二二六│
│三  │同年五月十│台北市和高實業股│六六三五元│            │三六元    │
│    │日        │份有限公司      │          │            │          │
└──┴─────┴────────┴─────┴──────┴─────┘
附表二
┌──┬─────┬────────┬─────┬──────┬─────┐
│編號│時      間│地            點│金      額│方        式│卡      號│
├──┼─────┼────────┼─────┼──────┼─────┤
│一  │八十八年四│台北市展富通信行│一二四００│偽簽甲○○署│花旗銀行四│
│    │月二日    │                │元        │押於一式三聯│五六三一八│
├──┼─────┼────────┼─────┤之簽帳單上，│０一二九一│
│二  │同年四月三│台北市巴貳企業有│一二００元│交給特約商店│三二一０七│
│    │日  │限公司          │          │而行使之，以│號信用卡  │
├──┼─────┼────────┼─────┤表示付款之意│消費款總計│
│三  │同年四月三│台北市林森電視遊│一０九０元│思          │二九五四五│
│    │日        │樂器專賣店      │          │            │元（包含主│
├──┼─────┼────────┼─────┤            │卡會員年費│
│四  │同年四月十│台北市妙居興業有│二九八０元│            │一二００元│
│    │一日      │限公司          │          │            │）        │
├──┼─────┼────────┼─────┤            │          │
│五  │同年四月二│台北市三川牛仔服│七九０元  │            │          │
│    │十四日    │飾店            │          │            │          │
├──┼─────┼────────┼─────┤            │          │
│六  │同年五月四│尚智運動世界股份│一六八０元│            │          │
│    │日        │有限公司        │          │            │          │
├──┼─────┼────────┼─────┤            │          │
│七  │同年五月五│台東縣知本老爺大│五００元  │            │          │
│    │日        │酒店            │          │            │          │
├──┼─────┼────────┼─────┤            │          │
│八  │同年五月五│同上            │五七００元│            │          │
│    │日        │                │          │            │          │
├──┼─────┼────────┼─────┤            │          │
│九  │同年五月六│台東縣立穩服飾店│八八０元  │            │          │
│    │日        │                │          │            │          │
├──┼─────┼────────┼─────┤            │          │
│十  │同年五月六│台東縣知本老爺大│八五０元  │            │          │
│    │日        │酒店            │          │            │          │
├──┼─────┼────────┼─────┤            │          │
│十一│同年五月十│新竹縣六福村主題│二七五元  │            │          │
│    │一日      │遊樂園          │          │            │          │
├──┼─────┼────────┼─────┼──────┼─────┤
│十二│八十八年四│台北市和高實業股│一三七八０│偽簽甲○○署│花旗銀行五│
│    │月二日    │份有限公司      │元        │押於一式三聯│四三三七四│
├──┼─────┼────────┼─────┤之簽帳單上，│六００二七│
│十三│八十八年四│台北市意順行    │三六八元  │交給特約商店│五六００九│
│    │月三日    │                │          │而行使之，以│號信用卡  │
├──┼─────┼────────┼─────┤表示付款之意│總計二五０│
│十四│同年四月三│台北縣板橋市家福│一四一六元│思          │四六元（包│
│    │日        │股份有限公司    │          │            │含主卡會員│
├──┼─────┼────────┼─────┤            │年費一二０│
│十五│同年四月三│台北市Ｙing Te  │四九八０元│            │０元）    │
│    │日        │Chiuan          │  │            │          │
├──┼─────┼────────┼─────┤            │          │
│十六│同年四月八│台北市南山人壽意│一九九０元│            │          │
│    │日        │外團保年費      │          │            │          │
├──┼─────┼────────┼─────┤            │          │
│十七│同年四月十│台北市屈臣氏百佳│三二七元  │            │          │
│    │二日      │股份有限公司    │          │            │          │
├──┼─────┼────────┼─────┤            │          │
│十八│同年五月五│台東縣知本老爺大│六四０元  │            │          │
│    │日        │酒店            │          │            │          │
├──┼─────┼────────┼─────┤            │          │
│十九│同年五月十│新竹縣六福村主題│三四五元  │            │          │
│    │一日      │遊樂園          │          │            │          │
└──┴─────┴────────┴─────┴──────┴─────┘


司法院資訊處製作；財團法人民間司法改革基金會備份。
